【裁判字號】    91,自,173
【裁判日期】    920429
【裁判案由】    詐欺
【裁判全文】
臺灣高雄地方法院刑事判決                          九十一年度自字第一七三號
    自  訴  人  丙○○
    被      告  乙○○
                甲○○
    右二人共同
    選任辯護人  王炯棻
                王錦堂
右列被告因詐欺案件，經自訴人提起自訴，本院判決如左：
    主  文
乙○○連續意圖為自己不法之所有，以詐術使人將本人之物交付，處有期徒刑參年。
甲○○無罪。
    事  實
一、乙○○為丙○○之小姑甲○○之夫。乙○○因從事房屋仲介業務，對於風水地理
    略知一、二。民國八十九年間，丙○○因所經營之事業及親人健康等問題諸多不
    順，經由甲○○之介紹，得知乙○○可為人擺掛解運。乙○○見有機可乘，竟基
    於意圖為自己不法所有之概括犯意，向丙○○訛稱：其通曉金錢卦術，可以為其
    公司及家人作金錢卦，定能排解惡運，且以金錢（現金）排卦，占卜事業、人生
    、陰宅及陽宅，十分靈驗，占卜完畢之後，所使用之金錢即可返還。使丙○○不
    疑有他，並陷於錯誤，乃連續於附表所示之時間、地點，依乙○○之指示，或親
    自交付現金或支票，或透過不知情之甲○○交付現金共計新台幣（下同）八百五
    十萬元予乙○○。詎乙○○取得上開款項後，佯用於擺卦占卜後，即全部挪用怠
    盡。嗣經丙○○發覺有異，向乙○○要求返還，乙○○不得已乃開立本票二張以
    為搪塞，詎本票到期後仍未兌現，丙○○始知受騙。
二、案經被害人丙○○向本院提起自訴。
    理  由
甲、被告乙○○有罪部分：
一、訊據被告乙○○固坦承以占卜擺卦之理由，連續於附表所示之時間、地點向丙○○拿取八百五十萬元之事實，惟矢口否認有何詐欺之犯行，辯稱：自訴人交付的
    金錢，均用於金錢卦上，伊係將金錢全數拿到台九線一處土地公廟放置在鼎內排
    成八卦之形式，之後由於颱風，該土地公廟被土石流沖毀，才沒有辦法還錢云云
    。經查：右揭犯罪事實，業據自訴人丙○○於本院調查、審理時指述甚詳。被告
    固執前揭情詞辯解，惟查：
    （一）被告乙○○自稱：「俗稱的金錢卦，原出自都天撼龍經第九章，八福救貪
          生仙產聖，以八卦為基石，八門八神為兵符，金錢為工具，占卜事業、人
          生、陽宅、陰宅十分準確」（見被告於九十一年十一月二十八日庭呈之自
          述狀）。惟經本院向社團法人中華民國易經學會函詢，所謂之「金錢卦」
          之易占筮法，分為「三錢代筮」及「六錢代筮」二種方式，其中三錢代筮
          又稱「文王課」，其易占之方法，係「以銅錢三枚扣於兩手中搖動，然後
          擲出，看有幾枚為背面（鏝）、幾枚為正（字），每擲一次成一爻，擲六
          次則成一卦。一枚是背面，為『單』，記作「─」為少陽；二枚是背面，
          為『拆』，記作「－－」為少陰；三枚背面，為『重』，主為『口』，為
          老陽；三枚都是正面，無背面，為『交』，記作『Ｘ』，為老陰。『單』
          、『拆』不變；『重』、『交』都要變，『重』由陽變陰，『交』由陰變
          陽。另外六錢代筮係用六枚小錢，以有字及人象的一面為正面，因之為陽
          面，代表陽爻「─」，而有符號的一面為背面，因之為負面，代表陰爻「
          －－」，將六個小錢放在手掌中搖動，然後擲於任何平面處。擲錢時注意
          六個錢成線的順序，最前面為上爻，次為第五爻、第四爻、第三爻、第二
          爻及初爻。小錢擲在平面後，所呈現的如為正面，即為陽爻；如為負面，
          即陰爻。如序寫出第六、第五、第四、第三、第二及第一面所代表的陰或
          陽，加注卜卦的年月日，即得一卦。此有該學會九十一年九月九日九十一
          年常會秘（八）字第○四二號函一份在卷可參。與被告自稱之「金錢卦」
          之占卜方式截然不同。是否確有被告所稱之「金錢卦」之卦術，及被告是
          否真有為人使用「金錢卦」占卜解運之能力，已屬可疑。況且依被告同日
          庭呈之卦象照片顯示，其所稱金錢卦之卜卦方式，必須以紙鈔舖設排成八
          卦之形式為之。惟查，古時之錢幣，多為銅錢、硬幣或銀兩，如何能排列
          成被告所述之卦象，亦屬可議。是被告所稱之「金錢卦」已有故作玄虛，
          使人陷於錯誤，並以此為施詐手法，藉以矇騙自訴人至明。
    （二）被告乙○○又辯稱：伊係將自訴人所交付之八百五十萬元，放置於台九線
          一處土地公廟裡面的一個鼎。惟後來因為颱風，土地公廟被水淹了，現在
          已經找不到了云云（見本院九十一年十月二十二日筆錄）。惟查：八百五
          十萬元係為數不少的一筆金錢，被告竟可為了排卦，將之任意放置於不知
          名之土地公廟內，而未加以謹慎保管，所為辯解，已有違常情。又八十九
          年十一月一日，高屏地區確實因為「象神」颱風帶局部性豪雨，並造成全
          省道路多處坍方，此固有中央氣象局九十一年十一月六日中象參字第九一
          ○五七九一號函附之颱風警報發布概況表一份在卷可參。惟經本院諭知被
          告指出所稱土地公廟之確切位置，卻一直無法提出供本院查證。是被告此
          部分之辯解，顯係幽靈抗辯，不足採信。又被告既辯稱能排卦占卜，竟未
          能卜知颱風洪水到來，甚且又沖走其所擺置之金錢，所為擺卦之說益見無
          稽，且更證明其施用詐術之犯行甚明。
    （三）另自訴人交付予被告乙○○之金錢，其中一百九十二萬元係以支票或本票
          支付。惟自訴人簽發之支票，卻分別由被告存入案外人戊○○、丁○○等
          人之帳戶之內，此經證人戊○○及丁○○於本院九十二年一月九日及九十
          二年三月十三日審理中證述屬實。倘被告乙○○所稱之「金錢卦」必須以
          現金紙鈔排成卦象，何以自訴人交付支票予被告，被告卻未自行兌現成現
          金，反而係由他人存入帳戶之內兌現。又被告亦不諱言：「（問：自訴人
          開給你的支票到哪去？）以貼現的方式跟人週轉現金」等語（見本院九十
          一年十一月二十八日筆錄）。惟查，以支票向他人貼現，通常會扣除一定
          額數之利息（即貼現率的成數），而被告乙○○既向自訴人稱，排完卦之
          後，金錢如數歸還。則被告於完成「金錢卦」之後，顯然必須自行承擔貼
          現率之差額。被告一方面免費為自訴人排卦解運，一方面又必須自行支出
          利息之差額，豈有如此違背常情之事。
    （四）況以被告自己提出於本院之「卦象」照片顯示，其所使用之現金鈔票數量
          不多，而被告由自訴人所支付之款項，除一百九十二萬元之支票外，僅現
          金即已高達六百五十八萬元，顯已遠超出其擺卦所用之數量甚多，然被告
          卻又收受自訴人所交付之一百九十二萬元支票，並將之存入他人帳戶週轉
          ，顯見被告確有貪得無厭之不法所有意圖至灼。
    （五）又本院於九十二年一月九日傳訊證人戊○○到庭應訊後，被告乙○○又改
          稱：自訴人簽發之支票存入戊○○帳戶，係因為先前向戊○○借錢幫自訴
          人排卦，才將支票交付戊○○，以清償借款等語。所述業與先前供稱係直
          接以支票向戊○○貼現，週轉現金為自訴人排卦的說法互相矛盾。況且經
          本院隔離訊問之結果，證人戊○○證稱：被告乙○○向其借這筆十萬元是
          分次借的，都是乙○○到她住處拿；惟被告乙○○則供稱：這一筆十萬元
          ，是一次借的，每次都是在銀行門口拿錢等語（見本院當日筆錄）。兩人
          之供述互不一致，證人戊○○此部分之證詞，自有迴護被告之嫌，亦不足
          為採。是被告辯稱先向戊○○等人借錢為自訴人排卦等語，顯係矯飾之詞
          ，不足採憑。此外，復有被告簽發之本票二張及符咒四紙在卷可憑，本件
          事證明確，被告犯行可堪認定。
二、核被告乙○○所為係犯刑法第三百三十九條第一項詐欺取財罪。被告先後多次詐
    欺取財之犯行，時間緊接，手法相同，觸犯構成要件相同之罪名，顯係基於概括
    犯意為之，為連續犯，應依刑法第五十六條之規定論以一罪，並依法加重其刑。
    爰審酌被告與自訴人為姻親關係，竟不知互相扶持，乃為貪圖不法，利用自訴人
    遭逢變故，情緒低落之際，以不正之江湖邪術，詐騙錢財，金額高達八百五十萬
    元，且犯後仍無悔意，至今尚未與自訴人達成和解等一切情狀，量處如主文所示
    之刑，以資儆懲。
乙、被告甲○○無罪部分：
一、自訴意旨另以：乙○○與甲○○為夫妻，另丙○○為甲○○之兄嫂。乙○○因從
    事房屋仲介業務，對於風水地理略知一、二。民國八十九年間，丙○○因所經營
    之事業及親人健康等問題諸多不順，乙○○及甲○○見有機可乘，竟基於共同意
    圖為自己不法所有之概括犯意聯絡，先由甲○○出面向丙○○訛稱：乙○○通曉
    金錢卦術，可以為其公司及家人作金錢卦，定能排解惡運。嗣乙○○亦向丙○○
    訛稱：以金錢（現金）排卦，占卜事業、人生、陰宅及陽宅，十分靈驗，占卜完
    畢之後，所使用之金錢即可返還。使丙○○不疑有他，並陷於錯誤，乃連續於附
    表所示之時間、地點，依乙○○之指示，或親自交付現金或支票，或透過甲○○
    交付現金共計新台幣（下同）八百五十萬元予乙○○。詎乙○○與甲○○取得上
    開款項後，並未將之用於排卦占卜，而中飽私囊。嗣經丙○○發覺有異，向乙○○要求返還，乙○○不得已乃開立本票二張以為搪塞，詎本票到期後仍未兌現，
    丙○○始知受騙，因認被告甲○○與乙○○共涉犯刑法詐欺罪嫌。
二、按犯罪事實應依證據認定之，無證據不得推定其犯罪事實；又不能證明被告犯罪
    者，應諭知無罪之判決。刑事訴訟法第一百五十四條及第三百零一條分別定有明
    文。又按刑事訴訟法上所謂認定犯罪事實之證據，係指足以認定被告確有犯罪行
    為之積極證據而言，如未能發現相當證據或證據不足以證明，自不能以推測或擬
    制之方法，以為裁判基礎，最高法院二十九年度上字第三一五號及四十年度台
    上字第八十六號分別著有判例可資參照。而認定不利於被告之事實，須依積極證
    據，苟積極證據不足為不利被告之認定時，即應為有利於被告之認定，更不必有
    何有利之證據；又認定犯罪事實所憑之證據，雖不以直接證據為限，間接證據亦
    包括在內，然而無論直接證據或間接證據，其為訴訟上之證明，須於通常一般之
    人均不致有所懷疑，而得確信其為真實之程度者，始得據為有罪之認定，倘其證
    明尚未達到此一程度，而有合理之懷疑存在而無從使事實審法院得有罪之確信時
    ，即應由法院為諭知被告無罪之判決，最高法院亦分別著有三十年度上字第八一
    六號及七十六年度台上字第四九八六號判例足參。亦即若證據資料在經驗科學上
    或論理法則上尚有對被告較為有利之存疑，而無從依其他客觀方法排除此項合理
    之可疑，即不得以此資料作為斷罪之基礎，且刑事訴訟制度受「倘有懷疑，即從
    被告之利益為解釋」、「被告應被推定為無罪」之原則所支配，故得為訴訟上之
    證明者，無論為直接或間接證據，須客觀上於一般人均不致有所懷疑而達於確信
    之程度者，始可據為有罪之認定，倘其證明尚未達於「確信」之程度，而有合理
    可疑存在時，即難據以為被告不利認定，換言之，在法律判斷上，即不能為被告
    有罪之認定。
三、本件訊據被告甲○○堅詞否認有何共同詐欺之犯行，辯稱：伊僅係告知自訴人，
    乙○○可為人擺掛解運，其他的事情，均係由自訴人與乙○○自行聯絡，伊並未
    參與等語。經查：
    （一）本件被告乙○○為自訴人擺卦解運，固係由被告甲○○介紹，惟被告古美
          蘭與自訴人有姑嫂之關係，且當時正在自訴人所經營之公司上班，此為自
          訴人所不爭之事實。衡情，被告甲○○既為自訴人之姻親，又為自訴人公
          司之員工，於知悉自訴人有求於人，而主動告知解厄之道，亦屬人情之常
          。且自訴人於本院審理中亦不諱言：「（問：做金錢卦過程中，甲○○是
          否有和你接觸？）有幾次我請甲○○把錢轉交給乙○○，平時都是我和林
          裕臺在接觸」等語（見本院九十二年三月十二日筆錄）。顯見被告甲○○
          就本案所牽涉者，亦僅止於轉交金錢予被告乙○○爾，其餘有關擺卦之事
          ，被告甲○○並未與自訴人有何直接之聯絡，已堪認定。則自訴人既係於
          被告甲○○介紹之後，經與被告乙○○親自聯絡，始決意交付金錢供林裕
          臺擺掛解運，則本件對自訴人施用詐術，致其陷於錯誤而交付金錢之人，
          應係被告乙○○，尚難認被告甲○○有對自訴人施用詐術可言。
    （二）又被告甲○○固亦坦承為自訴人轉交部分之款項。惟既謂「轉交」，顯係
          自訴人與被告乙○○談妥擺卦所需之金錢後，始透過被告甲○○交付予林
          裕臺。由此亦足以證明，有關擺卦之事，均係由被告乙○○直接與自訴人
          聯繫。況被告甲○○與乙○○為夫妻，且當時被告甲○○又在自訴人之公
          司上班，被告甲○○為自訴人轉交款項，亦符經驗法則。自不能僅以被告
          甲○○為自訴人轉交金錢予被告乙○○，即認其有參與詐欺構成要件之實
          施。
    （三）雖自訴人指稱：被告甲○○一再向其保證，做完金錢卦之後，一定如數歸
          還，顯係與被告乙○○共謀詐騙云云。惟查：被告甲○○既係乙○○之妻
          ，對於乙○○先前為人擺卦解運之情形，應大致知悉，且自訴人亦不否認
          之前曾由乙○○為其擺卦，事後所收金錢均如數返還之事實。是被告古美
          蘭縱有對自訴人保證完事之後，金錢如數返還等語，亦係基於本身對於被
          告乙○○先前為人擺卦的經驗之談，尚難認有何詐欺之故意。
四、綜上所述，自訴人認被告甲○○涉嫌與被告乙○○共同詐欺所憑之證據，尚未達
    於通常一般之人均不致有所懷疑，而得確信其為真實之程度，依刑事訴訟制度「
    倘有懷疑，即從被告之利益為解釋」、「被告應被推定為無罪」之原則，即難據
    以為被告不利認定。此外，復查無其他積極之證據，足資認定被告甲○○有何與
    被告乙○○共同詐欺之犯行，自屬不能證明被告犯罪，依首開之說明，自應為被
    告甲○○無罪之諭知。
據上論斷，應依刑事訴訟法第三百三十四條、第二百九十九條第一項前段、第三百零
一條第一項，刑法第五十六條、第三百三十九條第一項，罰金罰鍰提高標準條例第一
條前段，判決如主文。
中      華      民      國      九十二      年      四    月    二十九  日
                                  臺灣高雄地方法院刑事第七庭
                                      審判長法  官  陳志銘
                                            法  官  鄭詠仁
                                            法  官  高英賓
右正本證明與原本無異。
如不服本判決，應於判決送達後十日內，向本院提出上訴狀。
                                            書記官  林雯琪
中      華      民      國      九十二      年      四    月    三十    日
附表
┌──────────┬─────────────┬──────────┐
│   時         間    │    交付金錢之地點        │  金額(新台幣元)    │
├──────────┼─────────────┼──────────┤
│八十九年一、二月    │天祥路泛亞銀行門口        │五十萬              │
├──────────┼─────────────┼──────────┤
│八十九年三月        │鼎力路乙○○住處          │十五萬              │
├──────────┼─────────────┼──────────┤
│八十九年三月        │天祥路泛亞銀行門口        │二十五萬            │
├──────────┼─────────────┼──────────┤
│八十九年四月        │高雄銀行灣內分行門口      │二十六萬            │
├──────────┼─────────────┼──────────┤
│八十九年五月        │鼎力路乙○○住處          │九十萬              │
│                    │高雄銀行灣內分行門口      │                    │
├──────────┼─────────────┼──────────┤
│八十九年六月        │高雄銀行灣內分行門口      │七十萬元            │
├──────────┼─────────────┼──────────┤
│八十九年七、八月    │同右                      │二百零七萬          │
├──────────┼─────────────┼──────────┤
│八十九年九月        │同右                      │五十萬              │
├──────────┼─────────────┼──────────┤
│八十九年九月        │天祥路泛亞銀行門口        │五萬                │
├──────────┼─────────────┼──────────┤
│八十九年十月        │鼎力路乙○○住處          │一百二十萬          │
│                    │高雄銀行灣內分行門口      │                    │
├──────────┼─────────────┼──────────┤
│八十九年九至十一月  │永和一街開喜超市          │一百九十二萬(支票)  │
├──────────┴─────────────┼──────────┤
│                合             計               │八百五十萬          │
└────────────────────────┴──────────┘
附錄論罪科刑法條：
中華民國刑法第三百三十九條
意圖為自己或第三人不法之所有，以詐術使人將本人或第三人之物交付者
，處五年以下有期徒刑、拘役或科或併科一千元以下罰金。
以前項方法得財產上不法之利益或使第三人得之者，亦同。
前二項之未遂犯罰之。


司法院資訊處製作；財團法人民間司法改革基金會備份。
